【裁判字號】    98,訴,334
【裁判日期】    990105
【裁判案由】    撤銷買賣行為等
【裁判全文】
臺灣嘉義地方法院民事判決               98年度訴字第334號
原      告  第一商業銀行股份有限公司
法定代理人  丙 ○ ○
訴訟代理人  乙 ○ ○
被      告  戊○○○
            丁 ○ ○
共      同
訴訟代理人  何永福律師
上列當事人間請求撤銷買賣行為等事件，本院於民國98年12月22
日言詞辯論終結，判決如下：
    主  文
被告間就如附表所示之土地及建物，於民國九十七年十一月二十
四日所為買賣之債權行為及民國九十七年十二月十六日所為所有
權移轉之物權行為，均予撤銷。
被告丁○○應將前項不動產於民國九十七年十二月十六日以買賣
為原因所為之所有權移轉登記予以塗銷。
訴訟費用由被告負擔。
    事實及理由
一、原告起訴主張：
（一）緣被告戊○○○因積欠原告債務，經原告聲請本院以95年
      度執字第7932號強制執行事件，拍賣被告戊○○○名下之
      房地（即門牌號碼：嘉義縣朴子市菜埔38-33 號房地）
      ，嗣於民國95年12月19日本院進行上揭房地第3 次拍賣時
      ，由被告戊○○○之女即被告丁○○應買拍得上揭房地所
      有權，然原告債權經法院分配後尚不足受償新台幣（下同
      ）1,269,991 元，業獲本院核發95年度執字第7932號債權
      憑證在案，而被告丁○○係被告戊○○○之女兒，出面投
      標買回其母親名下被拍賣之不動產，顯見被告丁○○當時
      即已知悉被告戊○○○對於原告有積欠債務未清償，至為
      灼然。
（二）再者，被告戊○○○於97年11月13日因分割繼承取得如附
      表所示土地及建物後，旋即又以買賣方式過戶予被告丁○○，並於97年12月16日完成買賣登記。原告為繼續對被告
      戊○○○追償上述拍賣不足債權，遂於98年4 月10日依所
      查詢被告戊○○○之財產歸屬及所得資料清單，得知被告
      戊○○○名下並無足供清償債務之財產所得，基於債務人
      之總財產為所有債權人債權之總擔保原則，被告戊○○○
      擅自將其所有如附表所示土地及建物出賣予被告丁○○之
      行為，顯已產生減少其資力之結果，自屬有害及債權，實
      已影響原告之求償權利。
（三）按債務人所為之有償行為，於行為時明知有損害於債權人
      之權利者，以受益人於受益時亦知其情事者為限，債權人
      得聲請法院撤銷之，民法第244條第2項定有明文。本件被
      告戊○○○於債務未清償之際，竟將如附表所示土地及建
      物以買賣方式過戶予被告丁○○，並完成登記，且於買賣
      過戶當時被告2 人均明知有害及原告債權，竟藉此逃避原
      告日後之強制執行，損害原告之權益甚大。
（四）對被告抗辯所為之陳述：至於被告2 人所抗辯之買賣不動
      產資金共有3 筆款項，然其中第1筆、第2筆應係存在於被
      告丁○○及訴外人黃國旭之間，只是由被告戊○○○代為
      轉達相關事項而已，另第3 筆款項是以現金交付而無法證
      明借貸關係，況且被告丁○○拿錢資助弟弟或支付祖母的
      醫藥費，此為人之常情，不能說是被告戊○○○向被告丁○○借錢。為此，爰依法提起本訴，並聲明：如主文所示
      。
二、被告則以：被告2 人間確實有買賣資金往來，蓋於95年8月4
    日被告丁○○之胞弟即訴外人黃國旭因生意失敗，為籌錢償
    還債權人，由被告戊○○○向被告丁○○借款523,820 元，
    被告丁○○將借款直接匯給訴外人黃國旭；嗣於95年9 月12
    日被告戊○○○再向被告丁○○借貸223,930 元，由被告丁○○直接匯給黃國旭之債權人「品泰公司」，最後於96年 6
    月25日為清償被告丁○○之祖母住院醫療費用及其他用途，
    被告戊○○○再次向被告丁○○借款500,000 元，嗣後被告
    戊○○○為清償上述借款，遂以全部借款作為買賣價金，於
    97年12月間將其名下如附表所示土地及建物所有權移轉登記
    予被告丁○○，用以抵充全部借款，足見本件買賣行為確實
    有資金之交付，且被告丁○○取得系爭房地所有權，並不知
    有損害原告債權。並聲明：(一)駁回原告之訴；(二)訴訟費用由
    原告負擔；(三)如受不利判決，願供擔保請准宣告免為假執行
    。
三、本院得心證之理由：
    本件兩造並不爭執：(一)原屬被告戊○○○所有門牌為嘉義
    縣朴子市菜埔38-33 號之房地，於95年12月19日經本院進
    行第3次拍賣時，由被告丁○○應買拍得上揭房地所有權；(
    二)97年11月13 日被告戊○○○因分割繼承取得如附表所示
    土地及建物；(三)97年12月16日被告2 人以買賣為由，移轉
    登記如附表所示土地及建物所有權到被告丁○○名下；(四)
    被告戊○○○目前的總財產無法清償對於原告的債務等事實
    。此外，更據原告提出本院95年執字第7932號債權憑證、95
    年執字第7932號第3次拍賣通知函、95年執字第7932 分配表
    、如附表所示土地及建物登記謄本、土地所有權部異動索引
    、建物所有權部異動索引、財政部台灣省中區國稅財產歸屬
    資料清單、財政部台灣省中區國稅局96年度綜合所得稅各類
    所得資料清單等影本各1 份為憑，並經本院依職權調取95年
    度執字第7932號民事執行事件卷宗核閱屬實，故此部分事實
    自堪認屬實。然原告另主張被告2 人以買賣為由將如附表所
    示土地及建物所有權移轉登記於被告丁○○名下時，其等均
    明知有害及原告債權，則為被告2 人所否認，並以前詞置辯
    ，是本件所應予審究者即為：被告2 人就如附表所示土地及
    建物進行買賣及所有權移轉登記時，是否均明知有損害原告
    之權利？茲析述如下：
(一)按債務人所為之有償行為，於行為時明知有損害於債權人之
    權利者，以受益人於受益時亦知其情事者為限，債權人得聲
    請法院撤銷之，民法第244條第2項定有明文。由是以觀，債
    權人依民法第244條第2項規定，聲請撤銷債務人所為之有償
    行為者，須具備下列之條件：(一)為債務人所為之法律行為
    ；(二)其法律行為有害於債權人；(三)其法律行為係以財產
    權為目的；(四)債務人於行為時，明知其行為有害於債權人
    ，受益人於受益時，亦明知其事情。至於債務人之法律行為
    除有特別規定外，無論為債權行為抑為物權行為，均非所問
    。換言之，債務人所有之財產除對於特定債權人設有擔保物
    權外，應為一切債務之總擔保，故債務人明知其財產不足清
    償一切債務，而竟將財產出賣或贈與於人，及受益人於受益
    時亦知其情事者，債權人即得依民法第244條第2項之規定，
    聲請法院撤銷。此項撤銷權之效力，不特及於債權行為，即
    物權行為亦無例外（最高法院42年度台上字第323 號及48年
    度台上字第1750號判例參照）。
(二)經查，被告丁○○於95年12月19日，對本院95年度執字第79
    32號強制執行事件進行前述房地第3 次拍賣，應買拍得上揭
    房地後，該房地目前仍由被告戊○○○繼續居住使用，此為
    被告2 人所不否認。嗣經本院進一步質以被告丁○○應買該
    房地之緣由，被告丁○○陳稱：「我姑姑甲○○跟我說我媽
    媽房子要被拍賣了，怕我媽媽沒有地方住」、「我姑姑建議
    說是不是我們各籌一點錢把房子買回來，我只想把房子買回
    來給我媽媽住」、「本件我只知道是銀行聲請拍賣我媽媽的
    房子」等語（詳本院98年11月17日言詞辯論筆錄），復參以
    證人甲○○於本院審理中亦證稱：「當時有問過銀行，但是
    發現那個金額不是我能處理的，後來因為戊○○○一直拜託
    我，所以我就與被告丁○○商量的結果，我們就籌錢用拍賣
    的方式買回」等語（詳本院98年12月22日言詞辯論筆錄）。
    由證人甲○○前揭供述可知，被告戊○○○因積欠原告鉅額
    債務無力清償，唯恐房地遭拍賣，乃不斷請託甲○○籌錢代
    為清償，經甲○○詢問原告後，知悉債務金額甚鉅，其無法
    獨自籌款，乃與被告丁○○商討後，決定以拍賣方式買回該
    房地。則證人甲○○與被告丁○○於商討過程中，當必提及
    被告戊○○○積欠之金額，並以所積欠之數額來討論處理的
    方式，乃事屬當然。然而，被告丁○○出面處理被告戊○○○之債務，既然係為了避免房地遭拍賣，致被告戊○○○無
    處居住之窘況，其亦可選擇向原告協商清償債務之金額及方
    式，惟經證人甲○○與被告丁○○討論結果，決定於第3 次
    拍賣時，由被告丁○○籌措資金買回該房地，而非與原告協
    商如何償還債務。顯見被告丁○○亦無力替被告戊○○○處
    理全部債務，乃決定以拍定買回房地之方式，解決被告戊○○○居住問題的燃眉之急，則被告丁○○對於該房地之拍定
    金額，仍無法完全清償被告戊○○○全部債務乙節，當知悉
    無疑。由此益證，被告丁○○對於被告戊○○○積欠原告債
    務之數額，暨原屬被告戊○○○之房地遭拍賣後，仍無法完
    全清償積欠原告債務之事實，均知之甚詳。
(三)復查，被告丁○○係於95年12月19日，應買拍得原屬被告戊○○○之上揭房地，換言之，被告丁○○亦可得知原告對被
    告戊○○○之債權，係成立在95年12月19日以前。然本件如
    附表所示之土地及建物，係被告戊○○○於97年11月13日因
    分割繼承而取得後，旋於97年11月24日與被告丁○○成立買
    賣契約，並於97年12月16日移轉所有權給被告丁○○，則被
    告戊○○○與丁○○間，就附表所示土地及建物所為之買賣
    契約，其成立之時間點，顯然在原告對被告戊○○○前揭債
    權之後。然被告丁○○既知悉原屬被告戊○○○之房地遭拍
    賣後，被告戊○○○仍積欠原告債務之事實，依然就附表所
    示之土地及建物，與被告戊○○○訂立買賣契約並移轉所有
    權，在在足認，被告丁○○對於本件以買賣為原因之債權行
    為及移轉所有權之物權行為，顯會減少被告戊○○○之總財
    產及清償能力，有害及原告債權乙情，當屬明知無疑。
(四)至被告丁○○雖辯稱：不知母親即被告戊○○○有多少債務
    ，亦不想過問被告戊○○○之債務等語，以此抗辯其受益時
    並非明知有害及原告債權云云。惟按當事人主張有利於己之
    事實者，就其事實有舉證之責任，民事訴訟法第277 條定有
    明文；另主張常態事實者，就其事實無庸舉證，主張變態事
    者，應就變態事實負舉證義務，此為舉證責任分擔原則。本
    件原告對於本身主張之事實，即被告丁○○於95年12月19日
    應買拍得前揭房地時，知悉被告戊○○○對原告負有債務尚
    未償還完畢等事實，既已舉出證據盡其證明之責任，且經本
    院綜合各項證據後，亦認定被告丁○○知悉被告戊○○○積
    欠原告債務之數額，暨前揭房地拍定後，仍無法完全清償積
    欠原告債務之事實，業如前述，則被告丁○○空言抗辯其於
    97年11、12月間買賣取得如附表所示土地及建物所有權時，
    不知有損害原告債權云云，非但反於一般社會常情，復未能
    舉證以實其說，自難認定其抗辯事實為真，尚難逕為有利被
    告之認定。
(五)從而，被告2 人雖於97年11月24日以前欠抵充買賣價金，買
    賣如附表所示之土地及建物，並於97年12月16日完成所有權
    移轉登記，然本院既已認定被告2 人當時均明知被告戊○○○尚積欠原告債務無力清償，渠等仍執意以買賣方式，將附
    表所示之土地及建物辦理所有權移轉權登記，致使被告戊○○○陷於無清償能力而損害於原告之債權，故原告聲請本院
    撤銷上開買賣及移轉所有權登記行為，於法自屬有據，應予
    准許。
四、末以，民法第244 條之撤銷權，其客體乃包括債務人所為債
    權行為及物權行為，債權人行使此項撤銷權，可同時訴請撤
    銷債務人所為債權行為及物權行為。又同條第4 項亦明定「
    債權人依第1項或第2項之規定聲請法院撤銷時，得並聲請命
    受益人或轉得人回復原狀」，其立法理由並謂「對債權人行
    使撤銷權，除聲請法院撤銷詐害行為外，如有必要，並得聲
    請命受益人返還財產權及其他財產狀態之復舊，及轉得人可
    否聲請回復原狀，現行條文並無規定，為維護交易安全並兼
    顧善意轉得人之利益，爰增訂第4 項」。是本件原告起訴請
    求撤銷被告間所為買賣之債權行為及物權行為，並塗銷其所
    有權移轉登記，均屬有據。
五、綜上所述，被告2 人於97年11月24日買賣如附表所示之土地
    及建物，並於97年12月16日辦理所有權移轉登記之債權行為
    及物權行為，已減少被告戊○○○之總財產，致被告戊○○○無力清償積欠原告之債務，而有害及原告債權，且被告 2
    人於行為時均已明知此情，則原告依民法第244條第2項規定
    ，聲請本院撤銷被告間就如附表所示土地及建物所為買賣之
    債權行為及移轉所有權之物權行為，並依同條第4 項規定一
    併訴求塗銷如附表所示土地及建物所為之所有權移轉登記，
    為有理由，應予准許。
六、又本件待證事實已臻明確，兩造其餘攻擊防禦方法及舉證，
    對判決之結果已不生影響，爰不一一詳為審酌，附此敘明。
七、被告雖聲明如受不利判決，願供擔保請准免為假執行之宣告
    ，惟因原告並未陳明就其勝訴部分願供擔保請准宣告假執行
    ，故被告所為上開聲明，核無必要，爰不另為駁回之諭知，
    併此敘明。
八、據上論結，原告之訴為有理由，依民事訴訟法第78條、第85
    條第1項前段，判決如主文。
中    華    民    國    99    年    1     月    5     日
                  民一庭法  官  周俞宏
以上正本係照原本作成
如對本判決上訴須於判決送達後20日內向本院提出上訴狀
中    華    民    國    99    年    1    月     5     日
                            書記官  劉怡欣
附表：
┌───────────────────────────┐
│土地標示                                              │
├──┬───────┬────┬────┬──────┤
│編號│   土地座落   │ 地 目  │面積 (平│權 利 範 圍 │
│    │              │        │方公尺  │            │
├──┼───────┼────┼────┼──────┤
│ 1  │嘉義縣朴子市德│  建    │ 399.92 │ 1/20       │
│    │安段1241-4地號│        │        │            │
├──┼───────┼────┼────┼──────┤
│ 2  │嘉義縣朴子市德│  建    │ 66.64  │ 1/2        │
│    │安段1241-7地號│        │        │            │
├──┼───────┼────┼────┼──────┤
│ 3  │嘉義縣朴子市德│  建    │ 58.63  │ 1/2        │
│    │安段1241-15地 │        │        │            │
│    │號            │        │        │            │
├──┴───────┴────┴────┴──────┤
│建物標示                                              │
├──┬──┬──┬───┬──┬────┬───┬──┤
│編號│建號│基地│建物  │建築│建物面積│附屬建│權利│
│    │    │坐落│門牌  │式樣│(平方公 │物主要│範圍│
│    │    │    │      │主要│ 尺)    │建築材│    │
│    │    │    │      │建築│        │料及用│    │
│    │    │    │      │及房│        │途(平 │    │
│    │    │    │      │屋層│        │方公尺│    │
│    │    │    │      │數  │        │   )  │    │
├──┼──┼──┼───┼──┼────┼───┼──┤
│ 1  │675 │嘉義│嘉義市│鋼筋│一層：  │電梯樓│ 1/2│
│    │    │縣朴│朴子市│混凝│36.06   │梯間：│    │
│    │    │子市│菜埔│土加│二層：  │10.78 │    │
│    │    │德安│38-29 │強磚│36.06   │      │    │
│    │    │段12│號    │造四│三層：  │      │    │
│    │    │41-7│      │層樓│36.06   │      │    │
│    │    │地號│      │房  │四層：  │      │    │
│    │    │    │      │    │27.93   │      │    │
│    │    │    │      │    │合計：  │      │    │
│    │    │    │      │    │136.11  │      │    │
└──┴──┴──┴───┴──┴────┴───┴──┘

司法院資訊處製作；財團法人民間司法改革基金會備份。
